臺灣士林地方法院刑事判決
110年度訴字第131號
公  訴  人  臺灣士林地方檢察署檢察官
被      告  沈意堯




選任辯護人  許朱賢律師
上列被告因偽造文書案件，經檢察官提起公訴（109 年度偵字第
18542 號），本院判決如下：
    主  文
甲○○犯行使偽造私文書罪，處有期徒刑叁月，如易科罰金，以新
臺幣壹仟元折算壹日。未扣案「晶片鑰匙申請證明書」上立書人
欄位偽造之「乙○○」署押壹枚沒收。
    事  實
一、甲○○明知未得其配偶乙○○之同意或援權，竟基於行使偽造私
    文書之犯意，於民國109 年3 月2 日，在位於臺北市○○區○○路000 號之全勝汽車股份有限公司（下稱全勝公司
　　）內，接續在「晶片鑰匙申請證明書」之本人欄位及在「經
    銷商晶片鑰匙申購書」之車主姓名欄位填寫乙○○之姓名，再
    於「晶片鑰匙申請證明書」之立書人欄位上，冒簽乙○○之署
    名1 枚而偽造上揭二文書後，一併交予全勝公司之員工丙○○
    而行使之，表彰乙○○授權其以乙○○名義向全勝公
　　司購入乙○○所有車牌號碼000 －0000號自用小客車（廠牌
　　：HONDA ；車型：FIT ，下稱本案車輛）之晶片鑰匙1 把，
    足生損害於乙○○及全勝公司對客戶資料管理之正確性。
二、案經乙○○訴由新北市政府警察局淡水分局報請臺灣士林地方
    檢察署檢察官偵查起訴。
    理  由
壹、程序事項：
    本案所引用之供述及非供述證據，業經本院依法踐行調查證
    據程序，而檢察官、辯護人、被告亦均同意有證據能力，復
    查無依法應排除其證據能力之情形，是後述所引用證據之證
    據能力均無疑義，先予敘明。
貳、實體事項：
一、被告甲○○固不否認於109 年3 月2 日，以乙○○名義出具「晶
    片鑰匙申請證明書」、「經銷商晶片鑰匙申購書」，並在「
    晶片鑰匙申請證明書」上簽立乙○○之署名前，並未詢問過乙○○，惟矢口否認有何行使偽造私文書之犯行，與辯護意旨同
    辯以：本案車輛雖登記於乙○○名下，惟實際上是由被告所出
    資購買，被告才是實際所有權人，故被告代乙○○簽名，並未
    損害乙○○之權利，又全勝公司之員工丙○○自始至終均知晶片
    鑰匙申請證明書上之簽名並非乙○○所為
　　，是該文書亦對全勝公司之權利並無損害之虞；再被告與乙○○為夫妻，基於夫妻間日常家務代理權，被告亦有權就家庭
    用車輛使用及管理云云，經查：
  ㈠本案車輛之登記車主為乙○○一節，有行車執照在卷可稽（
　　見他字卷第17頁），又被告並未徵得乙○○之同意或授權，即
    於109 年3 月2 日上午，在全勝公司內，以乙○○之名義接續
    在「晶片鑰匙申請證明書」（見同上卷第16頁）之本人欄位
    及在「經銷商晶片鑰匙申購書」（見同上卷第18頁）之車主
    姓名欄位填寫乙○○之姓名，再於「晶片鑰匙申請證明書」之
    立書人欄位上簽立乙○○之署名後，一併交付予全勝公司之員
    工丙○○之情，業據被告於本院審理中供承在卷（
　　見本院訴字卷二第187 頁），並核與證人乙○○在本院審理中
    證述：被告沒有經過我的同意就簽我的名字，事先也沒有告
    知要用我的名義申請備份鑰匙等語（見本院訴字卷二第151 
    頁、第175 頁）；及證人丙○○在本院審理中證稱：我任職於
    HONDA 汽車的服務車廠全勝公司，經手業務包括保養、
　　維修等等。被告於109 年2 月21日駕駛車型CR－V 之車輛入
　　廠保養時，有先詢問本案車輛晶片鑰匙的價格，我有開估價
　　單報價，再來是3 月2 日，被告表示確定要打鑰匙，我就拿
    上揭2 張文書讓被告簽名，其中「晶片鑰匙申請證明書」之
    車主姓名（即本人）欄位、立書人欄位是由被告寫的、日期
    是零件人員填的，其餘車種、車牌號碼、備份1 支等內容是
    我寫的；另外「經銷商晶片鑰匙申購書上」之車主姓名是被
    告寫的，其餘機種型號、年份、零件號碼、訂購數量、引擎
    編號、車身號碼、變速箱號碼、鑰匙編號等記載是我填的。
    被告簽名完就當場交給我等語（見本院訴字卷一第128 頁至
　　第129 頁、第138 頁至第139 頁）大致相符，自堪信為真實
　　。
　㈡被告及辯護人雖以前揭情詞置辯，惟查：
　⒈證人乙○○固於本院證述伊係將前一台車賣掉之價金當作本案
    車輛之頭期款，且其後之貸款亦均係由伊所支出，單據伊都
    有留著等語（見本院訴字卷二第175 頁），然迄本院辯論終
    結前，並未提出相關證據以實其說；又依被告所提出而由證
    人乙○○所製作之家計簿，自108 年12月起至109 年3 月止，
    固定支出項目之車貸欄位中，由原本之15,000元變更為26,6
    67元（見本院訴字卷一第369 頁至第372 頁），而證人乙○○
    亦證稱此26,667元係二台車（即本案車輛與另一部車牌號碼
    000 －0000車輛）每期應繳納之貸款總額（見本院訴字卷二
    第159 頁），再參以本案車輛行車執照上載明之原發照日期
    確為108 年11月26日，核與上開家計簿之記載相符，堪認本
    案車輛之貸款，於108 年12月起至109 年3 月止，係計入被
    告與乙○○之共同生活支出中，惟依上開家計簿之記載，被告
    與乙○○之薪資收入均有列入本月收入之項目，且各項支出均
    係合併計算總額，未見有按比例計算或個人開銷應由個人之
    收入負責支付之相關記錄，又家計簿僅記載至109 年3 月止
    （此時二人感情已不睦，詳如下述），則於該時之後，本案
    車輛貸款究由何人支付？且於購入本案車輛之108 年11月間
    ，亦未能由家計簿上查得本案車輛之頭期款之相關支出費用
    資料，是就被告與乙○○於購買本案車輛之際，究係約定由何
    人支出費用、何人取得所有權，以及係由何人支付頭期款貸
    款及109 年3 月份後之各期貸款、如何支付等情，依卷內所
    示資料，實無從得知，準此，被告辯稱乙○○入出敷出，不可
    能負擔汽車價款及相關稅費，故本案車輛實際係由被告所購
    買，被告才是所有權人云云，自不為本院所遽採。
　⒉次查，我國偽造文書罪章中之各罪，除刑法第213 條之公務
    員登載不實罪、第214 條之使公務員登載不實罪及第215 條
　　之業務登載不實罪，係保護所做成文書內容之實質上真正外
    ，其餘均係保護文書做成名義者之真正，亦即文書形式上
　　之真正，是不論本案車輛之實質所有權人為何人，然既行車
　　執照上登記之車主為乙○○，則被告於未徵得乙○○同意或授權
    下，即以乙○○之名義在晶片鑰匙申請證明書之立書人欄位上
    簽立姓名，而偽造為乙○○本人所親簽，表彰車主乙○○向全勝
    公司申請購買本案車輛之晶片鑰匙，做成形式上虛偽之文書
    ，並進而持之加以行使，自應成立行使偽造私文書罪，灼然
    甚明，辯護人此部分所辯，顯屬無稽，無從憑採。
　⒊再查，既被告與乙○○就本案車輛之實質所有權人究係如何約
    定，尚有未明，業如上述，則是否能遽認非登記車主之被告
    擅自以車主乙○○之名義另行訂購晶片鑰匙，係屬夫妻日常務
    代理之範疇，已有疑義，況夫妻於日常家務互為代理人
　　，乃因共同生活，隨時得將所代理之家務互為告知，若夫妻
    感情不睦，夫妻彼此間互為日常家務之代理權即應認已終止
    （最高法院99年度台上字第7056號判決要旨參照）。而依證
    人林欣佳於本院審理中之證述，於109 年2 月中即元宵節過
    後某日，因伊擔任主委，與鄰居喝酒喝太晚，一整夜沒回家
　　，被告就認為伊有小王，伊怎麼解釋都沒用，二人從那時就
    開始爭吵，被告也不與伊交談並對伊實施精神暴力，甚至於
    同年4 月22日伊出門透氣後，隔日就無法返家，因為被告把
    門鎖換掉，自該時起伊就未再進入該址（見本院訴字卷二第
    170 頁至第177 頁），而被告就其確實在同年2 月14日上午
　　，查覺乙○○前夜未返家一節，亦供承在卷（見同上卷第187 
    頁），再參以若被告與乙○○是時尚得和平溝通，被告亦無庸
    在未經乙○○同意之情形下即逕自以乙○○名義申購本案車輛之
    晶片鑰匙，堪認被告於「晶片鑰匙申請證明書」上簽立乙○○
    署名之前，夫妻感情已生嫌隙而不睦，且被告顯未將此情告
    知乙○○，揆諸上開說明，本案實無日常家務代理權之適用。
    準此，辯護人辯稱依日常家務代理關係，被告本即可自行代
    理乙○○申請購買本案車輛之晶片錀匙云云，亦不足採信。
　⒋再按刑法上之偽造文書罪，須以足生損害於公眾或他人為成
    立要件。而所謂足生損害，係指他人有可受法律保護之利益
　　，因此遭受損害或有受損害之虞而言。是若行為人未經他人
    同意，擅自代為製作，對該他人之合法利益，即不能謂無損
    害或受損害之虞（最高法院97年度台上字第4796號判決意旨
    參照）。本案車輛之登記車主乃係乙○○，且被告係於未徵得
    乙○○之同意或授權之情形下，即擅自以乙○○之名義偽造晶片
    錀匙申請證明書及經銷商晶片錀匙申購書並一併交付予全勝
    公司員工丙○○而行使之，自應足認生損害於乙○○及全勝公司
    對客戶資料管理之正確性。辯護人雖另辯稱丙○○自始至終均
    知晶片錀匙申請證明書上之簽名並非乙○○所為，故未受有任
    何損害云云，然證人丙○○業於本院審理中證述：一般於申請
    備份鑰匙之狀況，我會請申請人寫車主的名字，如果是公司
    的話，請蓋大小章，都是以車主對車籍為主。本案是因為我
    透過業務溫智傑告知而知悉被告與乙○○是夫妻，想說正常人
    一定會告知另一半，所以認為乙○○應該有同意被告簽她的名
    字。但後來乙○○知道後很驚恐，還特別請我檢查車上有無裝
    設追蹤器、錄音器等物品，並交待不能將鑰匙交予任何他人
    等語（見本院訴字卷一第128 頁至第141 頁），足認證人丙○○係因知悉被告與乙○○為夫妻
　　，而一般夫妻就此種代簽姓名之情形應均會同意，始接受被
    告簽立乙○○之姓名，是若其當時即知悉事後會衍生糾紛，衡
    情應不致仍同意收受被告所代為簽立之證明書。又被告此未
    經車主同意即逕行填載文件購買鑰匙之行為，當亦已足生損
    害於全勝公司之客戶資料管理之正確性，是辯護人此部分所
    辯，仍非可採。
　㈢本案事證明確，辯護人聲請調查⒈乙○○自102 年至109 年度利
    息所得來源之金融機構帳戶，再命各機構提出乙○○帳戶往來
    明細；⒉函詢富邦產生保險公司相關車輛保險資料；⒊傳喚證
    人全勝公司董事長謝志騰；⒋命全勝公司提出相關訂單、交
    車紀錄、保養維修紀錄、明細、付款、貸款紀錄、晶片鑰匙
    領取紀錄等文書；⒌聲請函詢本案車輛辦理貸款之公司並命
    公司提出貸款契約、還款明細；⒍函詢遠通公司提供本案車
    輛之電子收費服務申請書、儲值紀錄、登記信箱；⒎搜索全
    勝公司並扣押估價維修工單、結帳試算正本；⒏勘
　　驗核算家庭計帳簿；⒐選任會計師鑑定乙○○有無資力購車
　　等證據，本院經審酌後均認無調查之必要，附此敘明。
　㈣綜上所述，被告犯行洵堪認定，應依法論科。
二、論罪科刑及沒收：
　㈠按所謂署押，指於紙張或物體上簽署之姓名，或其他符號，
    其用在表示其承認簽署文書之效力，與印文具有同一之作用
    與效力，一般人有於姓名之下再按捺指紋，或以按捺指紋代
    替簽名者，如偽造指紋亦屬偽造署押之一種；次按刑法第21
    7 條所稱之「偽造署押」，係指行為人冒用本人名義在文件
    上簽名或為民法第3 條第3 項所稱指印之類似簽名之行為者
    而言；又刑法上之偽造署押罪，係指單純偽造簽名、畫押而
    言，若在制式之書類上偽造他人簽名，已為一定意思表示，
　　具有申請書或收據等類性質者，則係犯偽造文書罪，該偽造
    署押為偽造文書之部分行為，不另論罪（最高法院92年度台
    上字第4815號、80年度台非字第277 號、85年度台非字第14
    6 號判決意旨參照）。
　㈡被告假冒乙○○之名義接續在「晶片鑰匙申請證明書」之本人
    欄位及在「經銷商晶片鑰匙申購書」之車主姓名欄位填寫乙○○之姓名，再於「晶片鑰匙申請證明書」之立書人欄位上，
    冒簽乙○○之署名1 枚而製作上開二文書後，交付丙○○以行使
    之，表彰乙○○授權其以乙○○名義向全勝公司購入本案車輛之
    晶片鑰匙，自屬無製作權之人冒用他人名義而製作文書，是
    核被告所為，係犯刑法第216 條、第210 條之行使偽造私文
    書罪。再被告於「晶片鑰匙申請證明書」上偽造署押係偽造
    私文書之部分行為；又其偽造文書之低度行為
　　，應為行使之高度行為所吸收，均不另論罪。
　㈢次按刑法第217 條所稱之「偽造署押」，係指行為人冒用本
    人名義在文件上簽名或為民法第3 條第3 項所稱指印之類似
    簽名之行為者而言，如果僅在空白文書之姓名欄，書寫他人
    之姓名，其作用係識別人稱之用，而無簽名或類似與簽名有
    同一效力之行為者，即非該條所稱之署押（最高法院98年度
    台上字第1809號判決要旨參照）。本案被告雖未經同意即在
    「經銷商晶片鑰匙申購書」之車主姓名欄位上填載乙○○之姓
    名，惟此僅係識別人稱之用，並無簽名或類似與簽名有同一
    效力之行為，揆諸上開說明，自非屬署押，是公訴人於起訴
    書認被告就此部分亦係偽造署押，即有未洽，惟因公訴人認
    此與被告另所犯之偽造私文書罪間，具有階段行為之實質上
    一罪關係，是不另為無罪之諭知。
　㈣爰審酌被告明知未得告訴人乙○○之同意或授權，竟即以行使
    偽造私文書之方式，冒用告訴人之名義而向全勝公司申請購
    買晶片鑰匙，足生損害於告訴人及全勝公司對客戶資料管理
    之正確性，所為實不足取，併兼衡被告於犯後仍否認犯行
　　、本案行為所生危害輕重，暨被告大學畢業、已婚有1 名未
    成年子女，目前從事電子業，月收入約新臺幣94,500元之智
    識程度、家庭生活及經濟狀況等一切情狀，量處如主文所示
    之刑，並諭知易科罰金之折算標準。　　
  ㈤被告所偽造之「晶片鑰匙申請證明書」、「經銷商晶片鑰匙
    申購書」，業已交付由全勝公司收受，即非屬被告所有，自
    不得為沒收之諭知，惟「晶片鑰匙申請證明書」上偽造之「
　　乙○○」署名1 枚，仍係偽造之署押，應依刑法第219 條之規
    定，不問屬於犯人與否，宣告沒收（最高法院89年度台上字
    第3757號判決要旨參照）。
據上論斷，應依刑事訴訟法第299 條第1 項前段，刑法第 216條
、第210 條、第219 條、第41條第1 項前段，判決如主文。
本案經檢察官丁○○提起公訴，檢察官林聰良、張尹敏到庭執行職
務。
中    華    民    國    111   年     2    月    24    日
                    刑事第七庭  審判長法  官  蔡明宏
                                      法  官  陳孟皇
                                      法  官  蘇昌澤
以上正本證明與原本無異。
如不服本判決，應於收受送達後20日內向本院提出上訴書狀，並
應敘述具體理由。其未敘述上訴理由者，應於上訴期間屆滿後20
日內向本院補提理由書（均須按他造當事人之人數附繕本）「切
勿逕送上級法院」。
因疫情而遲誤不變期間，得向法院聲請回復原狀。
                                      書記官  吳佩蓁
中    華    民    國    111   年     2    月    24    日
附錄本案論罪科刑法條： 
中華民國刑法第210 條
偽造、變造私文書，足以生損害於公眾或他人者，處5 年以下有
期徒刑。

中華民國刑法第216 條
行使第210 條至第215 條之文書者，依偽造、變造文書或登載不
實事項或使登載不實事項之規定處斷。